【裁判字號】    90,易緝,42
【裁判日期】    901101
【裁判案由】    詐欺
【裁判全文】
臺灣臺北地方法院刑事判決                            九十年度易緝字第一七號
    公  訴  人  臺灣臺北地方法院檢察署檢察官
    被      告  林麗華
                己  ○
    共      同
    選任辯護人  湯明亮律師
右列被告等因詐欺案件，經檢察官提起公訴（八十六年度偵字第一七三五五號），本
院判決如左：
    主  文
林麗華共同連續行使偽造私文書，足以生損害於他人，處有期徒刑參月，如易科罰金
以參佰元折算壹日，緩刑貳年。
己○共同連續行使偽造私文書，足以生損害於他人，處有期徒刑伍月，如易科罰金以
參佰元折算壹日。緩刑參年。
    事  實
一、己○與林麗華為夫妻，己○於民國八十五年五月十五日在台北縣三重市○○○路
    十九號二樓招募互助會，擔任會首，共募集（會員含會首）十八會，每會為新台
    幣（下同）五萬元，自八十五年五月十五日起至八十六年十月十五日止，每月十
    五日下午八時在右址標會，採內標制，會款則由己○與林麗華共同收取，其間會
    員迭有更替，並減為十七會（會員含會首），會期縮短至八十六年九月十五日，
    標會地點並改至台北市○○路六二號七樓。至八十五年十二月間，會員陳福連（
    起訴書誤載為陳福建）、徐添水、張漢華、黃朝慶四人因見己○及林麗華之財務
    狀況不良中途退會，己○、林麗華乃向友人乙○○、陳萬成稱因會員中有其友兒
    之老師、女兒同學之母親、客戶等，為顧及顏面，不能停會，乙○○、陳萬成遂
    分以戊○○、丁○○之名義頂替二會，另二會則虛列林洋仁、呂美惠取代。詎己○、林麗華二人因財務狀況惡化致周轉不靈，竟共同基於意圖為自己不法之所有
    之犯意聯絡及概括之犯意，先後於八十六年一月十五日、同年二月十五日標會時
    ，偽造呂美惠、林洋仁之署押並填寫標金於標單上，依習慣表示呂美惠、林洋仁
    競價投標之意思，藉以偽造呂美惠、林洋仁名義製作之標單之準私文書一紙，並
    於同日持以行使，並分以一萬六千元、一萬七千元標得各該次會款，足以生損害
    於呂美惠、林洋仁，並使其他活會會員許武雄、丙○○、乙○○（以戊○○名義
    參加）、陳萬成（以丁○○名義參加）、陳阿雀、楊美珠陷於錯誤，誤以呂美惠
    、林洋仁得標，至活會會員甲○○部分，林麗華則向甲○○佯稱係許武雄、陳福
    連得標，致甲○○陷於錯誤，誤以為許武雄、陳福連得標，前述六名活會會員因
    而將八十六年一月之活會會款計二十萬四千元（八十六年一月為第九會，活會會
    員應有八會，扣掉虛列之會員呂美惠＜得標者＞、林洋仁，尚有六會，三萬四千
    元X六會）及八十六年二月之活會會款計十九萬八千元（八十六年二月為第十會
    ，活會會員應有七會，扣掉虛列之會員林洋仁＜得標者＞，尚有六會，三萬三千
    元X六會）交予己○或林麗華，後二人於八十六年四月十五日會員楊美珠得標後
    ，即倒會搬家不知去向。
二、案經甲○○、丁○○、戊○○、丙○○訴由台灣板橋地方法院檢察署檢察官呈請
    臺灣高等法院檢察署檢察長令轉台灣台北地方法院檢察署檢察官偵查起訴。
    理  由
一、訊據被告己○、林麗華對己○於右揭時地募集互助會，林麗華代為收取會款及八
    十六年一、二月係呂美惠、林洋仁得標之事實固坦承不諱，惟辯稱確有林洋仁其
    人，林洋仁以其本人及呂美惠之名義跟二會，並標走會款，後因林洋仁倒會，渠
    等無法負擔才跟著倒會云云。經查，證人林洋仁於本院審理時雖證稱有參加被告
    己○所起之互助會，以其本人及捏造之呂美惠名義跟會云云，惟證人林洋仁與被
    告己○二人於本院隔離訊問時，就本案互助會之起會、中途邀林洋仁入會、林洋
    仁入會時之經濟狀況、得標金是否付足、給付會款之方式、呂美惠是否有其人及
    與林洋仁之關係、林洋仁主動表達標會之意願或由被告表示將為林洋仁標得會款
    、究係林洋仁或被告倒會避不見面、二人於本院開庭前二日見面之方式及時間長
    短等事項均不相同，顯見證人林洋仁所言係屬迴護之詞，其應未參加被告前揭互
    助會。此外，並據告訴人甲○○、丁○○、戊○○、丙○○及證人乙○○、郭進
    勝、陳福連、陳萬成指證歷歷，且有原始會單、更動會員之互助會單及甲○○、
    乙○○所作之標會明細表在卷可稽。至被告林麗華另雖辯稱伊僅幫忙收會款，其
    他事情伊並不清楚云云。惟查告訴人丙○○、甲○○及證人乙○○均稱何人得標
    係由被告林麗華通知，會款亦多由被告林麗華收取；告訴人甲○○並稱參加前揭
    互助會是被告林麗華來招攬等語，足證被告林麗華就前揭犯行與被告己○間有犯
    意之聯絡及行為之分擔。本案事證明確，被告所辯不足採信，其犯行堪以認定。
二、按標單僅記載競標者之姓名及競標之利息數額，別無其他記載，若非依民間互助
    會之習慣，尚無從依其記載之內容，辨識其文義，並不具備私文書之形至明，應
    屬刑法第二百二十條第一項之準私文書（最高法院八十九年度台上字第一三一九
    、第七一九九號判決參照）。查被告冒用林洋仁、呂美惠名義書立標單並填載標
    息，參與投標予以行使，足以生損害於林洋仁、呂美惠及其他活會會員，並使其
    他活會會員陷於錯誤而交付會款，核其所為，係犯刑法第二百十六條、第二百二
    十條、第二百十條之行使偽造準私文書罪及同法第三百三十九條第一項之詐欺取
    財罪（起訴書雖漏載刑法第二百十六條、第二百二十條、第二百十條之條文，惟
    蒞庭檢察官已就此為補正，附此敘明）。被告偽造標單復持以行使，其偽造署押
    之行為為偽造準私文書之部分行為，偽造之低度行為為行使之高度行為吸收，均
    不另論罪。被告二人就前揭犯行有犯意聯絡及行為分擔，為共同正犯。又被告冒
    名標會後再向前述活會會員詐取會款，為想像競合犯，應從一重處斷。又被告先
    後二次之行使偽造準私文書及詐欺取財犯行，時間緊接，犯罪構成要件相同，顯
    係基於概括犯意為之，應分別依刑法第五十六條連續犯規定各論以一罪，並各加
    重其刑。被告所犯前開二罪間，有方法目的之牽連關係，應依刑法第五十五條規
    定，從一重之行使偽造準私文書罪處斷。爰審酌被告林麗華係為其夫即被告己○
    處理合會事務致罹本件犯行，惡性非重及被告己○因周轉困難，利用自任會首之
    便，冒用他人名義標會，惟事後已與活會會員達成和解，賠償其損失，有和解書
    在卷可參等一切情狀，分別量處如主文所示之刑並諭知易科罰金之折算標準。又
    查被告行為後，刑法第四十一條已於九十年一月四日修正，同年月十日經總統公
    布施行之，修正後之刑法第四十一條第一項規定：「犯最重本刑為五年以下有期
    徒刑以下之刑之罪，而受六個月以下有期徒刑或拘役之宣告，因身體、教育、職
    業、家庭之關係或其他正當事由，執行顯有困難者，得以一元以上三元以下折算
    一日，易科罰金。但確因不執行所宣告之刑，難收矯正之效，或難以維持法秩序
    者，不在此限。」，該規定與修正前刑法第四十一條規定：「犯最重本刑為三年
    以下有期徒刑以下之刑之罪，而受六個月以下有期徒刑或拘役之宣告，因身體、
    教育、職業或家庭之關係，執行顯有困難者，得以一元以上三元以下折算一日，
    易科罰金。」比較，修正後之規定將可諭知易科罰金之罪由犯最重本刑為三年以
    下有期徒刑以下之刑之罪擴大至犯最重本刑為五年以下有期徒刑以下之刑之罪，
    以修正後之規定較有利於被告，是依刑法第二條第一項前段之規定，應適用裁判
    時之法律即修正後之刑法第四十一條規定對被告所犯之罪諭知易科罰金之折算標
    準，附此敘明。末查，被告二人前均未曾受有期徒刑以上刑之宣告，有臺灣高等
    法院檢察署刑案紀錄簡覆表一份在卷可憑，且如前述已與活會會員達成和解，本
    院認其經此論罪科刑之教訓，應知所警惕而無再犯之虞，所宣告之刑以暫不執行
    為適當，爰分別宣告如主文所示之緩刑，以策自新。又被告偽造林洋仁、呂美惠
    名義之標單，並未扣案，且其供承業已撕毀，客觀上亦無證據證明尚未滅失，爰
    不另為沒收之諭知。
據上論斷，應依刑事訴訟法第二百九十九條第一項前段，刑法第二條第一項前段、第
二十八條、五十六條、第二百十六條、第二百二十條第一項、第二百十條、第三百三
十九條第一項、第五十五條、修正後刑法第四十一條第一項、刑法第七十四條第一款
，罰金罰鍰提高標準條例第一條前段、第二條，判決如主文。
本案經檢察官張熙懷到庭執行職務
中      華      民      國      九十      年    十一    月      一      日
                                      臺灣臺北地方法院刑事第五庭
                                          法  官   廖  紋  妤
右正本證明與原本無異。
如不服本判決，應於判決送達後十日內向本院提出上訴狀(應抄附繕本)。告訴人
或被害人如對於本判決不服者，應具備理由請求檢察官上訴，其上訴期間之計算
係以檢察官收受判決正本之日期為準。
                                          書記官   黃  瓊  玉
中      華      民      國      九十      年    十一    月       二    日
附錄本案論罪科刑法條全文：
刑法第二百十六條：
行使第二百十條至第二百十五條之文書者，依偽造、變造文書或登載不實事項或使登
載不實事項之規定處斷。
刑法第二百二十條：
在紙上或物品上之文字、符號、圖畫、照像，依習慣或特約，足以為表示其用意之證
明者，關於本章及本章以外各罪，以文書論。
錄音、錄影或電磁紀錄，藉機器或電腦之處理所顯示之聲音、影像或符號，足以為表
示其用意之證明者，亦同。
稱電磁紀錄，指以電子磁性或其他無法以人之知覺直接認識之方式所製成之紀錄，而
供電腦處理之用者。
刑法第二百十條：
偽造、變造私文書，足以生損害於公眾或他人者，處五年以下有期徒刑。
刑法第三百三十九條：
意圖為自己或第三人不法之所有，以詐術使人將本人或第三人之物交付者，處五年以
下有期徒刑、拘役或科或併科一千元以下罰金。
以前項方法得財產上不法之利益或使第三人得之者亦同。
前二項之未遂犯罰之。


司法院資訊處製作；財團法人民間司法改革基金會備份。
